【裁判字號】    97,簡,317
【裁判日期】    970903
【裁判案由】    綜合所得稅
【裁判全文】
臺北高等行政法院判決
                                     97年度簡字第00317號
原      告  甲○○○
訴訟代理人  黃景安律師（兼送達代收人）
被      告  財政部臺北市國稅局
代  表  人  凌忠嫄（局長）住同上
上列當事人間因綜合所得稅事件，原告不服財政部中華民國97年
3 月21日台財訴字第09700106350 號訴願決定（案號：第000000
00號），提起行政訴訟，本院判決如下：
    主  文
原告之訴駁回。
訴訟費用由原告負擔。
    事實及理由
一、本件係關於稅捐課徵事件涉訟，所核課之稅額在新臺幣（下
    同）20萬元以下之事件，依行政訴訟法第229 條第1 項第1
    款、2 款規定，應適用簡易程序（行政訴訟法第229 條第1
    項所定適用簡易程序之數額3 萬元，業經司法院以民國92年
    9 月17日院台廳行一字第23681 號令增至20萬元，並定於93
    年1 月1 日實施），本院並依同法第233 條第1 項規定，不
    經言詞辯論逕行判決，合先敘明。
二、事實概要：本件原告辦理民國（下同）94年度綜合所得稅結
    算申報，原列報出租臺北市中山區○○○路○ 段37號房屋（
    下稱系爭房屋）予京華中醫聯合診所之租金收入新臺幣（下
    同）1,320,000 元，租賃所得752,400 元，扣繳稅額132,00
    0 元，申報綜合所得總額762,344 元，淨額597,400 元，經
    被告所屬中南稽徵所於95年10月19日辦理退稅完畢在案；嗣
    經該所查得系爭房屋所有權為原告之子蘇建興、蘇建榮共有
    ，應有部分各1/2 ，原告並無所有權，乃改歸課其二子同年
    度租賃所得各376,200 元及扣繳稅額各66,000元，並剔除原
    告系爭租賃所得及扣繳稅額，核定原告當年度綜合所得總額
    43,187元，淨額0 元，補徵已退還稅額75,917元。原告不服
    ，申請復查，經被告以96年11月30日財北國稅法二字第0960
    229350號復查決定書（下稱原處分）駁回，原告猶有未服，
    提起訴願亦遭決定駁回，遂提起本件行政訴訟。
三、本件原告起訴主張下列各情，並聲明求為撤銷原處分及訴願
    決定之判決。
（一）按「涉及租稅事項之法律，其解釋應本於租稅法律主義之
      精神，依各該法律之立法目的，衡酌經濟上之意義及實質
      課稅公平原則為之」（司法院釋字第420 號參照），而所
      得稅法之立法精神，在於有所得即負納稅之義務，因此所
      得稅法第2 條第1 項：「凡有中華民國來源所得之個人，
      應就其中華民國來源之所得，依本法規定，課徵綜合所得
      稅。」即所得稅法之立法精神所在，原告既將系爭房屋出
      租與京華中醫聯合診所，並由該診所依租賃契約，每月將
      租金交付原告，作為原告生活費用及一切支出之費用，原
      告既有租金收入，依上揭規定申報綜合所得稅，於法無違
      。
（二）而所得稅法第14條第1 項第5 類第1 款係就「財產」出租
      之租賃所得應申報個人之綜合所得，此處所謂之「財產租
      賃」，並未限定出租人限於財產所有人，亦即凡將「財產
      」出租並收取租金之個人，該出租人雖非「財產」所有權
      人，因有出租之事實，且收取租金，仍應依所得稅法規定
      申報綜合所得稅，並觀民法第421 條第1 項規定：「稱租
      賃者，謂當事人約定，一方以物租與他方使用、收益，他
      方支付租金之契約。」即此所謂「物」即係動產或不動產
      ，亦即所得稅法第14條第1 項第5 類第1 款所指之「財產
      」，而「租賃」，對非「財產」所有人並無不得將「財產
      」出租之規定，亦即非「財產」所有人，亦得為「財產」
      之出租人（最高法院33年上字第84號判例參照），而「租
      賃，乃特定當事人間所締之契約，出租人既不以所有人為
      限…」（最高法院48年台上字第1258號判例參照）是以「
      財產」出租人不以所有人為限，非財產所有人亦可為出租
      人，原告雖非系爭房屋所有人，惟將系爭房屋出租，並收
      取租金，則該「租賃」所得者為原告，並非房屋所有人，
      被告認原告之租賃所得應歸房屋所有人，實有違所得稅法
      之立法精神、上開民法規定及最高法院判例。
（三）訴願決定引用財政部69年8 月1 號台財稅字第36349 號函
      釋，指財產租賃之所得人應為財產所有人，顯有誤引該函
      釋內容之情，依財政部上開函釋：「出租財產之租金應屬
      財產出租人之租賃所得，該租金雖約定讓與第三人受領，
      要不能否定財產出租人為租金之所得人。是以財產出租人
      即為租金所得之納稅義務人…」，其所指「財產出租人」
      並未明示即為「財產所有人」，故「財產之出租人」可為
      「財產所有人」，亦可為「非財產所有人」，且上揭函釋
      係指「財產」之出租人與承租人所訂租賃契約，雖約定租
      金由第三人受領，該「財產」出租人仍為租金之所得人，
      其與原告為系爭房屋之出租人並收取租金之情形不同，且
      「租賃，乃特定當事人間所締之契約」為最高法院48年台
      上字第1258號判例所明示，系爭房屋之租賃契約，其出租
      人為原告，並非房屋所有人，原告並非上揭函釋所指由財
      產出租人受讓租金之第三人，而係財產之出租人，並收取
      租金，當然為所得稅法第14條第1 項第5 類第1 款所定之
      財產出租人，依法應申報租賃所得，訴願決定認原告為上
      揭函釋所指由財產出租人受讓租金之第三人，應屬違誤。
（四）又被告指原告申請復查有違民法第765 條規定，顯扭曲該
      條規定，該條指「所有人，於法令限制之範圍內，得自由
      使用、收益、處分其所有物，並排除他人之干涉。」此係
      物之所有人對物之絕對權，任何人均不得干涉所有人對物
      之使用、收益、處分之權利，否則物之所有人即可予以排
      除之，故「無法律依據之行政命令，不得對於所有權加以
      限制。」（最高法院21年上字第1010號判例參照），是以
      系爭房屋之所有人，就其房屋任由原告出租，並收取租金
      ，亦即租賃所得歸原告取得，任何人包括政府均不得干涉
      ，除非有法律依據對所有人予以限制。是本件無論依所得
      稅法第14條第1 項第5 類第1 款規定、財政部上揭函釋及
      民法第765 條規定，並未限制房屋之出租人僅限於房屋所
      有人，非財產所有人亦得為出租人並收取租金，該出租人
      即為租賃所得人，應依所得稅法規定申報租賃所得，繳納
      所得稅，被告指原告非財產出租人，即非納稅義務人，應
      屬違法。
四、被告則以下各語置辯，並聲明求為駁回原告之訴之判決。
（一）按「財產租賃所得及權利金所得之計算，以全年租賃收入
      或權利金收入，減除必要損耗及費用後之餘額為所得額。
      」為所得稅法第14條第1 項第5 類第1 款所明定。次按「
      固定資產：必要損耗及費用減除43% 。」為九十四年度財
      產租賃必要損耗及費用標準所核定。又「查稅法有關納稅
      義務人之規定原具有強制性，不因當事人之約定而變更稅
      法所規定之課徵對象。所得稅法第十四條規定個人以財產
      出租之租金所得，為租賃所得，應合併綜合所得總額課稅
      。是依稅法規定，出租財產之租金應屬財產出租人之租賃
      所得，該租金雖約定讓與第三人受領，要不能否定財產出
      租人為租金之所得人。是以財產出租人即為租金所得之納
      稅義務人…」為財政部69年8 月1 日台財稅字第36349 號
      函所明釋。
（二）按「所有人，於法令限制範圍內，得自由使用、收益、處
      分其所有物，並排除他人之干涉。」為民法第765 條所明
      定，次按租稅為法定之債，因此個別稅捐債務，於法律規
      定應納稅捐之構成要件事實發生時，即已發生。系爭房屋
      為原告之二子所共有，渠等與原告之間所作之約定（即租
      賃契約由原告出面締結，租金由原告收取），乃原告與房
      屋所有人間之私權關係，不得由渠等任意選擇變更課稅主
      體及金額，否則不啻鼓勵所有人藉此方式分散所得，以規
      避其本人之高累進稅率，逃漏稅捐。是基於租稅公平原則
      、實質課稅原則及首揭法令規定，系爭房屋既為原告之二
      子所共有，被告改歸課原告之二子並按渠等應有部分核課
      租賃所得，另剔除原告系爭租賃所得及扣繳稅額，證諸首
      揭規定並無不合。
五、經查，本件原告辦理94年度綜合所得稅結算申報，原列報出
    租系爭房屋之租金收入1,320,000 元、租賃所得752,400 元
    （下稱系爭租賃所得）、扣繳稅額132,000 元、綜合所得總
    額762,344 元、綜合所得淨額597,400 元，經被告所屬中南
    稽徵所於95年10月19日核退稅款75,917元在案。嗣經被告所
    屬中南稽徵所查得系爭房屋所有權屬蘇建興、蘇建榮共有，
    原告並無所有權，乃改歸課其二子同年度租賃所得各376,20
    0 元，並剔除原告系爭租賃所得及扣繳稅額，核定原告當年
    度綜合所得總額43,187元，淨額0 元，補徵已退還稅額75,9
    17元等情，為兩造所不爭執，且有原告94年度綜合所得稅結
    算申報書、核定稅額繳款書、94年度綜合所得稅核定通知書
    （94年度申報核定）、被告所屬中南稽徵所94年度綜合所得
    稅各類所得資料更正註銷通知書、房屋租賃契約書、79年8
    月31日協議書、系爭房屋建築改良物所有權狀、臺北市建物
    登記公務用謄本、原處分等件附原處分卷可稽，洵堪認定。
    至於兩造爭執原處分關於系爭租賃所得歸屬之認定是否適法
    乙項，本院判斷如下：
（一）按「第五類…一、財產租賃所得及權利金所得之計算，以
      全年租賃收入或權利金收入，減除必要損耗及費用後之餘
      額為所得額。…四、將財產借與他人使用，除經查明確係
      無償且非供營業或執行業務者使用外，應參照當地一般租
      金情況，計算租賃收入，繳納所得稅…」、「本法第14條
      第1 項第5 類第1 款所稱必要損耗及費用，係指固定資產
      之折舊、遞耗資產之耗竭、無形資產之攤折、修理費、保
      險費及為使租出之財產能供出租取得收益所支付之合理必
      要費用。必要損耗及費用之減除，納稅義務人能提具確實
      證據者，從其申報數；其未能提具確實證據或證據不實者
      ，稽徵機關得依財政部核定之減除標準調整之。」為行為
      時所得稅法第14條第1 項第5 類第1 款、第4 款、同法施
      行細則第15條所明定。又「主旨：共有物之出租，其租賃
      所得應按各共有人之應有部分計算，課徵綜合所得稅。…
      」經財政部71年2 月2 日台財稅第30682 號函釋揭明，另
      「九十四年度財產租賃必要損耗及費用標準：一、固定資
      產：必要損耗及費用減除43% …」則為財政部95年2 月6
      日台財稅字第09504510600 號函釋核定在案，而上開函釋
      乃稅捐稽徵事務之主管機關，於法定職權範圍內，就綜合
      所得稅稽徵作業程序及關於財產租賃所得之認定及有關必
      要損耗及費用核計標準事項，所為細節性、技術性之統一
      釋示，屬規範財產租賃所得及計算必要損耗及費用所必要
      ，且未逾越民法及所得稅法等相關法規之範圍，亦未加重
      人民稅賦，自得適用，合先說明。
（二）經查，本件系爭房屋屬蘇建興、蘇建榮2 人共有一節，有
      建物登記謄本附原處分卷第67頁可稽，而所得稅法第14條
      第1 項第5 類第4 款規定「將財產借與他人使用，除經查
      明確係無償且非供營業或執行業務者使用外，應參照當地
      一般租金情況，計算租賃收入，繳納所得稅」之適用，依
      同法施行細則第16條第2 項規定雖不包括直系親屬在內，
      然本件將系爭房屋所有權人訴外人蘇建興、蘇建榮將該屋
      以其母甲○○○（即原告）名義出租予第三人（張雲鵬即
      京華中醫聯合診所）供作營業使用，而非將系爭房屋借供
      其母自行使用，核與前揭除外規定揭示之情形即有未合。
      系爭房屋之所有權人蘇建興、蘇建榮縱以其母（即原告）
      名義出租系爭房屋及收取租金，惟該屋既係供營業使用，
      依權益歸屬原則，所收取之租金，尚不得列報為訴外人蘇
      建興、蘇建榮之母甲○○○（即原告）之所得，仍應歸課
      訴外人蘇建興、蘇建榮之綜合所得稅（最高行政法院〈89
      年7 月1 日改制前為行政法院〉87年判字第439 號判決意
      旨參照）。況系爭房屋為蘇建興、蘇建榮所有，原應由渠
      等出租收取租金，另對其母及祖母負擔扶養義務，惟渠等
      以名下房屋（含系爭房屋）提供其母（原告）出租及收取
      租金後，統籌運用以支付蘇建興、蘇建榮等之投資、購車
      、留學、結婚資費及作為其母及祖母生病住院醫療費用及
      喪葬費用（79年8 月31日協議書第四、七、八、九點約定
      附原處分卷第61頁以下參照），藉以代替扶養義務之履行
      ，並達到訴外人蘇建興、蘇建榮減少租賃所得避稅之目的
      ，自有可議，是被告依權益歸屬原則，將系爭租賃所得歸
      課訴外人蘇建興、蘇建榮綜合所得，揆諸前揭規定自無違
      誤。從而，原處分就當年度系爭房屋租金收入1,320,000
      元扣除固定資產必要損耗及費用，核計租賃所得為752,40
      0 元（計算式：1,320,000 元×〈1 －43% 〉＝752,400
      元），改歸課其二子同年度租賃所得各376,200 元，並剔
      除原告系爭租賃所得752,400 元及扣繳稅額132,000 元，
      核定原告當年度綜合所得總額43,187元，淨額0 元，應補
      徵已退還稅額75,917元，於法即無不合。原告執房屋租賃
      契約書、協議書、系爭房屋建築改良物所有權狀、建物登
      記謄本、授權書、黃景安華南商業銀行活期儲蓄存款存摺
      、票據代收摺、京華中醫聯合診所支票等件，主張原告出
      租系爭房屋，並收取租金，該租賃所得即歸屬原告云云，
      核無可採。至於最高法院33年上字第84號、48年台上字第
      1258號判例係就私法租賃契約之成立及契約權利之行使等
      項所為之揭示，核與納稅義務人之公法上給付義務之認定
      有別，尚難逕予援用，是原告執上開最高法院民事判例及
      第765 條規定，以私法（民法）上財產出租人不以所有人
      為限，逕謂原處分認系爭租賃所得應歸房屋所有人於法有
      違云云，亦無可取。
六、綜上所述，原處分認事用法，並無違誤；訴願決定遞予維持
    ，亦無不合，原告起訴請求撤銷訴願決定及原處分，為無理
    由，應予駁回。
七、本件事證已臻明確，兩造其餘攻擊、防禦方法，經核與判決
    之結果不生影響，無庸逐一論述，併予敘明。
八、據上論結，本件原告之訴為無理由，爰依行政訴訟法第236
    條、第233 條第1 項及第98條第1 項前段之規定，判決如主
    文。
中    華    民    國    97    年     9    月     3    日
                臺北高等行政法院第四庭
                                      法  官  周玫芳
上為正本係照原本作成。
本件以訴訟事件所涉及之法律見解具有原則性者為限，始得於本
判決送達後20日內向本院提出上訴狀並表明上訴理由，如已於本
判決宣示後送達前提起上訴者，應於判決送達後20日內補具上訴
理由（均按他造人數附繕本），且經最高行政法院許可後方得上
訴。
中    華    民    國    97    年     9    月     3    日
                                      書記官  何閣梅


司法院資訊處製作；財團法人民間司法改革基金會備份。
